臺灣屏東地方法院民事裁定
111年度消債更字第90號
聲  請  人  
即 債務 人  黃明忠  
上列當事人因消費者債務清理事件聲請更生，本院裁定如下：
    主  文
聲請人黃明忠自民國111年12月7日中午12時起開始更生程序。
命司法事務官進行本件更生程序。
    理  由
一、按法院開始更生程序之裁定，應載明其年、月、日、時，並
    即時發生效力，消費者債務清理條例（下稱消債條例）第45
    條第1項定有明文。又法院裁定開始更生或清算程序後，得
    命司法事務官進行更生或清算程序，消債條例第16條第1項
    亦定有明文可參。復按債務人不能清償債務或有不能清償之
    虞者，得依本條例所定更生程序或清算程序，清理其債務；
    債務人無擔保或無優先權之本金及利息債務總額未逾新臺幣
    （下同）1,200萬元者，於法院裁定開始清算程序或宣告破
    產前，得向法院聲請更生；本條例所稱消費者，指5年內未
    從事營業活動或從事小規模營業活動之自然人，前項小規模
    營業指營業額平均每月20萬元以下者，消債條例第3條、第4
    2條第1項、第2條第1項、第2項分別規定甚明。再按債務人
    對於金融機構負債務者，在聲請更生或清算前，應向最大債
    權金融機構請求協商債務清償方案，或向其住、居所地之法
    院或鄉、鎮、市、區調解委員會聲請債務清理之調解。債務
    人為前項請求或聲請，應以書面為之，並提出財產及收入狀
    況說明書、債權人及債務人清冊，及按債權人之人數提出繕
    本或影本；協商或調解成立者，債務人不得聲請更生或清算
    ，但因不可歸責於己之事由，致履行有困難者，不在此限，
    消債條例第151條第1項、第2項、第7項亦分別定有明文。而
    前開法律規定之「但因不可歸責於己之事由，致履行有困難
    者，不在此限」，所謂「履行有困難」即係以債務人之收入
    ，扣除自己及依法應受其扶養者所必要生活費用之數額，仍
    不足以清償協商條件所定之數額。其立法意旨係基於債務清
    償方案成立後，應由債務人誠實遵守信用履行協商還款條件
    ，惟於例外情形下發生情事變更，在清償期間收入或收益不
    如預期，致該方案履行困難甚或履行不能，因不可歸責於己
    之事由，始能聲請更生或清算。此規範意旨在避免債務人任
    意毀諾已成立之協商，濫用更生或清算之裁判上債務清理程
    序。蓋以債務清償方案係經當事人行使程序選擇權所為之債
    務清理契約，債務人應受該成立之協議所拘束。債務人既已
    與金融機構協商成立，如認該協商方案履行有其他不適當情
    形，自仍應再循協商途徑謀求解決。所謂不可歸責於己之事
    由並不以債務人「不可預見」為必要，消債條例第151條第7
    項但書規定情形，僅須於法院就更生或清算之聲請為裁判時
    存在即可，不以協商成立後始發生者為限，並與債務人於協
    商時能否預見無關。
二、本件聲請意旨略以：聲請人積欠債務達新臺幣（下同）602,
    950元無力清償。雖曾於民國99年間依消債條例向最大債權
    金融機構彰化商業銀行股份有限公司（下稱彰化商業銀行）
    請求為債務協商，約定每月分期清償5,886元，但因當時尋
    找工作不易，導致收入不穩定才因而毀諾。又聲請人所負無
    擔保或無優先權之本金及利息債務總額未逾1,200萬元，復
    未經法院裁定開始清算程序或宣告破產，爰請求准予裁定更
    生等語。
三、經查：
  ㈠聲請人符合消債條例第151條第7項但書「因不可歸責於己之
    事由，致履行顯有重大困難」之規定：
  ⒈聲請人前開主張，業據提出財產及收入狀況說明書、債權人
    清冊、戶籍謄本、108至109年度綜合所得稅各類所得資料清
    單、全國財產稅總歸戶財產查詢清單、勞工保險被保險人投
    保資料表及財團法人金融聯合中心查詢當事人綜合信用報告
    回覆書等件為證（見本院卷第4至26頁），並有相對人彰化
    商業銀行民事陳報狀及所附前置協商機制協議書、無擔保債
    務還款分配表暨表決結果、前置協商收入切結書等件可參（
    見本院卷第85至97頁）。聲請人既曾與各債權金融機構達成
    債務協商，允諾清償債務，復因無法負擔協商還款之金額導
    致毀諾，而向本院聲請更生，參照首開說明，本院即應審酌
    前開還款協議之條件，是否已無法兼顧聲請人個人生活之基
    本需求，而有「不可歸責於己之事由致履行有困難」之情事
    。
  ⒉依前引彰化商業銀行陳報狀及所附協議書、收入切結書所載
    ，聲請人於協商時自陳其每月薪資為20,000元，而其與各債
    權金融機構成立之協商條件係其應自99年12月起，分180期
    ，年利率2%，每月清償5,886元，然其於協商成立後僅繳款5
    5期，即於104年8月毀諾。而聲請人於104年毀諾時之具體收
    入資料，各相對人及稅籍機關均未留存，然依聲請人所提出
    之前引勞工保險被保險人投保資料表所示（見本院卷第19頁
    ），聲請人當時之勞工保險係投保於屏東縣燙髮美容職業工
    會，可見其並未固定受雇於某特定之公司行號，而有工作及
    收入不穩之情形，此與其所述相符。又如聲請人並無清償債
    務之誠意，當不會依約繳納55期之協商款，是應可信聲請人
    所述屬實。是聲請人既因工作及收入不穩定才導致毀諾，而
    此非聲請人所得控制，則依首開說明，應認聲請人毀諾係出
    於不可歸責於其之事由，致履行原協商方案顯有困難，故聲
    請人仍得向本院聲請更生。
  ㈡關於聲請人目前之經濟狀況及有無不能清償債務之虞：
  ⒈聲請人主張其目前受雇於第三人羅紹銘擔任鐵工助手，每月
    薪資為22,000元，均係領取現金等情，業據提出在職證明及
    其111年1月至7月間之薪資袋為證（見本院卷第111頁），堪
    信為真實。本院爰以每月22,000元做為計算聲請人償債能力
    之基礎。
  ⒉按債務人必要生活費用，以最近一年衛生福利部或直轄市政
    府所公告當地區每人每月最低生活費一點二倍定之。受扶養
    者之必要生活費用，準用第一項規定計算基準數額，並依債
    務人依法應負擔扶養義務之比例認定之。消債條例第64條之
    2第1項、第2項定有明文。聲請人個人日常生活必要費用部
    分，審酌聲請人負債之現況，基於社會經濟活動之互賴及誠
    信，該日常生活所需費用，自應節制開支，不得有超越一般
    人最低生活標準之享受，否則反失衡平，本院參酌衛生福利
    部所公告111年度臺灣省每人每月最低生活費用標準之1.2倍
    為17,076元，則聲請人每月最低生活費除有特殊情形並有證
    據證明者外，自宜以前開數額為度，始得認係必要支出。聲
    請人主張其目前每月生活費用為17,000元，既低於前開法定
    數額，即為可採。
　⒊而聲請人之父母，現年分別約66歲、62歲，110年均無申報所
    得，其等名下有汽車二輛及房屋一間等情，有戶籍謄本、稅
    務電子閘門財產所得調件明細表及親屬系統表可佐（見本院
    卷第8、40至41、117頁）。本院審酌其等名下雖有前開財產
    ，然既為變價，即無從用以支應日常生活所需，自有受聲請
    人扶養之必要，並應由聲請人及其胞弟、胞妹共四人一同負
    擔扶養義務。依前開消債條例規定計算，聲請人每月應負擔
    之扶養費共為8,538元（計算式：（17,076元2人）4人＝8,
    538元），聲請人主張其每月支出之扶養費共為4,000元，應
    屬確實。
  ⒋從而，以聲請人目前每月所得扣除其每月必要生活費用及支
    出之扶養費後，僅剩餘1,000元（計算式：22,000元－17,000
    元－4,000元＝1,000元），然聲請人現積欠之債務至少已達1,
    380,640元，有各相對人陳報狀在卷足憑（見本院卷第60至1
    08頁），本院審酌聲請人之債務、財產、勞力、收入及必要
    生活費用支出等情狀，堪認聲請人已有不能清償債務之情，
    而有藉助更生制度調整其與債權人間之權利義務關係而重建
    其經濟生活之必要，自應許聲請人得藉由更生程序清理債務
    。
四、綜上所述，聲請人係一般消費者，並已達不能清償債務之程
    度，其中無擔保或無優先權之本金及利息債務未逾1,200萬
    元，且未經法院裁定開始清算程序或宣告破產，又查無消債
    條例第6條第3項、第8條或第46條各款所定駁回更生聲請之
    事由存在，則聲請人聲請更生，係屬有據。本件聲請人更生
    既經准許，並依上開規定命司法事務官進行本件更生程序，
    爰裁定如主文。而司法事務官於進行本件更生程序、協助聲
    請人提出更生方案時，亦應依聲請人之薪資變化、社會常情
    及現實環境衡量聲請人之償債能力，並酌留其生活上應變所
    需費用，進而協助聲請人擬定允當之更生方案，始符消債條
    例重建債務人經濟生活之立法目的，附此敘明。
五、依消債條例第11條第1項、第45條第1項、第16條第1項，裁
    定如主文。
中　　華　　民　　國　　111 　年　　12  　月　　 7　　日
                  民事庭      法　官　藍家慶
正本係照原本作成。
本裁定不得抗告。　　　　　　　　　
中　　華　　民　　國　　111 　年　　12　　月　　7 　　日
                              書記官  鍾嘉芸